【裁判字號】    97,上易,66
【裁判日期】    970730
【裁判案由】    詐欺
【裁判全文】
臺灣高等法院高雄分院刑事判決          97年度上易字第66號
上  訴  人  臺灣高雄地方法院檢察署檢察官
被      告  丙○○
選任辯護人  賴玉山律師
            邱佩芳律師
上列上訴人因被告詐欺案件，不服臺灣高雄地方法院95年度易字
第585 號、96年度易字第3089號中華民國96年12月12日第一審判
決（起訴案號：臺灣高雄地方法院檢察署94年度偵緝字第2155號
及追加起訴案號:95 年度偵緝字第652 號及移送併案案號: 96年
度偵字第4722號），提起上訴，本院判決如下：
    主  文
原判決撤銷。
丙○○共同犯詐欺取財罪，累犯，處有期徒刑壹年肆月。減為有
期徒刑捌月。
    事  實
一、丙○○於民國87年間因侵占、詐欺案件，經臺灣高等法院、
    臺灣台北地方法院以86年度上更緝一字第2 號、86年度易字
    第6252號分別判處有期徒刑1 年4 月（經減為有期徒刑8 月
    ）、1 年6 月、2 年，經裁定應執行有期徒刑4 年，其於88
    年8 月30日假釋，於90年7 月10日假釋期滿未經撤銷視為執
    行完畢。詎其仍不知悔改，藉其擔任高雄世貿中心股份有限
    公司董事長（下稱世貿公司）期間，與擔任天元世一國際股
    份有限公司（下稱天元世一公司）董事長之吳毓玲（另經原
    審通緝中），明知天元世一公司與世貿公司並無能力亦未與
    美國、日本等國家之公司合作，計劃在高雄縣大寮鄉○○段
    460-1 等地號土地上開發大型綜合購物廣場，竟共同意圖為
    自己不法之所有，基於詐欺之犯意聯絡，2 人於91年4 月間
    ，向甲○○佯稱上開開發案前景看好，數月後合作之美國公
    司資金美金5 億元即將匯入，甲○○若投資6 個月內定會增
    值1 倍，致甲○○陷於錯誤，於91年5 月21日匯款新臺幣（
    下同）30 0萬元予吳毓玲，吳毓玲則簽發其為發票人，到期
    日為91年11月21日，面額均為300 萬元之支票2 張，並均由
    丙○○背書後交予甲○○收執，以取信甲○○；嗣至92年7
    月間因上開投資案仍遲未開始動工，美國公司投資款項亦均
    未進入天元世一公司及世貿公司，吳毓玲所簽發之上開支票
    均遭退票，甲○○發現有異，循線追查始悉上情。
二、案經甲○○訴由臺灣高雄地方法院檢察署檢察官偵查起訴。
    理  由
壹、證據能力部分
一、按被告以外之人於審判外之言詞或書面陳述，除法律有規定
    者外，不得作為證據，刑事訴訟法第159 條第1 項定有明文
    ，此即學理上所稱之「傳聞證據排除法則」，而依上開法律
    規定，傳聞證據原則上固無證據能力，但如法律別有規定者
    ，即例外認有證據能力。又按被告以外之人於偵查中向檢察
    官所為陳述，除顯有不可信之情況者外，得為證據，同法第
    159 條之1 第2 項定有明文。查本判決下列所引用之證人甲○○、丁○○、乙○○、李世昌、葉清炎、楊文弼、黃惠偵
    向檢察官所為之證述（業經具結部分），雖屬於審判外之陳
    述，為傳聞證據，惟現階段刑事訴訟法規定檢察官代表國家
    偵查犯罪、實施公訴，依法其有訊問被告、證人及鑑定人之
    權，證人、鑑定人且須具結，而實務運作時，檢察官偵查中
    向被告以外之人所取得之陳述，原則上均能遵守法律規定，
    不致違法取供，其可信度極高，職是，上開證人於偵查中已
    具結之證述，被告並無釋明「顯有不可信之情況」之理由，
    應認其有證據能力。
二、按「證人、鑑定人依法應具結而未具結者，其證言或鑑定意
    見，不得作為證據。」為刑事訴訟法第158 條之3 所規定，
    同案被告、告訴人本質上亦屬證人，如依法應具結而未具結
    ，其證言無證據能力，同案被告吳毓玲於92年12月25日、93
    年1 月14日於偵查中受檢察官訊問時中述及被告丙○○部分
    ；告訴人甲○○93年10月23日、93年1 月14日、93年12月16
    日、95年1 月17日於偵查中之陳述，證人乙○○93年12月16
    日偵查中之陳述，均未經具結，應認其無證據能力。
三、按被告以外之人於審判外之陳述，雖不符刑事訴訟法第159
    條之1 至之4 之規定，然經當事人於審判程序同意作為證據
    ，法院審酌該言詞陳述或書面陳述作成時之情況，認為適當
    者，亦得為證據。當事人、代理人或辯護人於法院調查證據
    時，知有第159 條第1 項不得為證據之情形，而未於言詞辯
    論終結前聲明異議者，視為有前項之同意，同法第159 條之
    5 定有明文。其餘所引用之書證，業經被告、辯護人及檢察
    官於審理中同意作為證據（原審卷31頁、本院卷103 至111
    頁），並經本院及原審審理時予以提示並告以要旨，且各經
    檢察官及被告及其辯護人表示意見，當事人已知上述書證乃
    傳聞證據，且未於言詞辯論終結前對該等證據異議，依上開
    規定，本院審酌該等傳聞證據作成時之狀況，並無不宜作為
    證據之情形，均得作為證據。
貳、實體上之認定
甲、有罪部分:
一、訊據被告丙○○固坦承其為世貿公司董事長，曾於上開支票
    2 張上背書，惟矢口否認有何共同詐欺之犯行，辯稱：上開
    背書行為乃為商場上司空見慣，基於商業往來交易之行為，
    當時其與吳毓玲2 人確在香港積極的尋找外資，乃因SARS事
    件，外國資金停止進入台灣市場，不能以外資遲未進入臺灣
    ，即認定其有詐欺行為，況上開投資開發案迄今仍在進行云
    云，經查：
（一）被告丙○○係世貿公司董事長、吳毓玲為天元世一公司董
      事長，而甲○○為投資2 家公司合作在高雄縣大寮鄉○○
      段460-1 等地號土地上開發大型綜合購物廣場開發案（下
      稱購物廣場開發案），於91年5 月21日匯款300 萬元予吳
      毓玲，吳毓玲則簽發到期日為91年11月21日，面額均為30
      0 萬元之支票2 張，均交由被告丙○○背書後交給甲○○
      收執，惟此2 張支票於92年7 月退票後，迄未兌現，而該
      購物廣場開發案不但未獲外國資金匯入投資且迄今亦未完
      成任何開發等情，業經證人甲○○於原審證述甚明（原審
      卷128 至135 頁），而被告丙○○亦於本院97年7 月2 日
      審訊中供承: 美國資金迄今尚未進來等語（本院卷112 頁
      ），並有開發計畫書、特案投資協議合約書、臺灣中小企
      業銀行跨行匯款申請書各1 份、支票及高雄市票據交換所
      退票理由單2 紙、公司基本資料查詢2 紙、財團法人金融
      聯合徵信中心6 紙，高雄市政府92年10月1 日高市府建二
      公字第09300963640 號函所附上2 家公司登記卷宗等件在
      卷可稽（92年度他字第3694號卷第8- 23 、45-46 頁，92
      年度偵緝字第2391號卷（一）第2-111 頁），故此部分事
      實堪可認定。
（二）被告丙○○所經營之世貿公司與吳毓玲所經營之天元世一
      公司共同合作上開購物廣場開發案之事實，業據被告供承
      在卷（本院卷112 頁），惟辯稱: 上開支票是甲○○要求
      背書的，其因信任吳毓玲，看她公司經營正常就背書，這
      是甲○○與吳毓玲之間的事，與其無關云云。然依卷附之
      特案投資協議合約書，其上已載明：「甲方（天元世一公
      司）代表天元世一公司承諾乙方（甲○○）投資股金新台
      幣300 萬元，期限6 個月，保證投資報酬率以1 倍增值換
      算，讓乙方取回或再轉投資方案均可... 世貿公司董事長
      丙○○願負雙方投資相關事業見證履行擔保義務。」等文
      字，其上除有上開2 家公司（世貿公司及天元世一公司）
      之印章及吳毓玲、甲○○之各人私章外，亦經被告丙○○
      於其上簽名及蓋章，此有該特案投資協議合約書在卷可按
      （92年度他字第3694號卷21頁）；又甲○○於原審證稱：
      其投資前，被告丙○○曾親口向伊說過保證6 個月之內增
      值1 倍、美國有5 億資金要投資、日本人也要來投資等語
      ，且吳毓玲簽完上2 張支票後，被告丙○○因怕伊不放心
      ，方主動在支票上背書等語（原審卷199 、200 頁）。另
      證人葉清炎亦於原審證稱：被告丙○○也向伊說過美國會
      有3 億美金從香港轉入，他們（丙○○、吳毓玲）有出示
      投管會公文等語（94年度偵緝字2155號卷52頁、原審卷20
      7 頁）。又證人甲○○與葉清炎所證述之被告究表示以5
      億美元資金或3 億美元資金之說法雖略有不同，惟其2 人
      證述被告確曾表示會有美國數億之資金匯入該投資案之事
      實，則未相岐，此亦足徵證人甲○○證述: 被告丙○○曾
      向其表示投資該開發案將有5 億美元外資會投入等語非虛
      ，故被告丙○○於案發當時不但向甲○○遊說大筆外資即
      將匯入該開發案外，並在上開2 紙支票上背書，復在甲○○與吳毓玲之投資合議合約中擔任見證人，故其與吳毓玲
      共同向甲○○保證上開開發案確實可行且獲利甚豐之事實
      ，已可確認。又甲○○僅匯款300 萬元予吳毓玲，而吳毓
      玲則簽發雙倍於300 萬元即600 萬元之支票及合約書，而
      被告丙○○竟又同意對該600 萬元金額負保證責任，此有
      上開2 紙支票及合約書在卷可按（92年度他字第3694號卷
      22 頁 、21頁），益見被告上開所辯: 其背書乃出於商業
      習慣並表示其與該投資案無關云云，屬卸責之詞，不足採
      信。
（三）被告丙○○雖另辯稱：其投資案確有在進行，且外資原欲
      投入資金，然因事後ＳＡＲＳ流行等因素才影響開發案進
      行云云，並以經濟部投資審議委員會（下稱投審會）92年
      7 月10日經審一字第092021626 號函及邵遜申請投資設立
      太平洋協誠股份有限公司相關資料為證（原審卷58 -78頁
      ）。惟查證人即會計師張逸民於原審證稱：吳毓玲係於92
      年7 月間（經查92年7 月8 日提出申請）委託伊提出該申
      請案，此部分只是書面送審，對於上2 家公司有無能力接
      受境外投資一事會計師及投審會均未經評估，而本案雖已
      經投審會核准投資，但之後還有審核資金的動作，這些必
      須等到境外人士將款項匯入國內，聲請人再拿匯兌資料送
      投審會，投審會審查確實有資金進入後，才能核准設立公
      司，而本案送件給投審會審核後，審核資金等動作沒有進
      行，93年底後伊也沒再和吳毓玲有接觸等語（原審卷136-
      138 頁），並證稱: 有看過被告丙○○，在本件後來沒有
      進行，吳毓玲有帶我到世貿公司辦公室，我有見到被告丙○○，她有提到未來投資案，但因後來沒有進行，所以我
      就沒有印象等語（原審卷138 頁），足認被告與吳毓玲事
      後雖曾向投審會提出境外投資之書面申請，惟其投資案僅
      經形式之書面審核程序，對於上2 家公司之承作能力、投
      資案之存在與否均未經評估，境外資金也均未進入，故不
      足證明被告丙○○與吳毓玲2 人向甲○○所陳稱之購物廣
      場開發案、有大量外國資金挹注等情是否真實存在。又參
      之上開投審會相關資料，投資人名冊上僅有國籍香港之邵
      遜1 名投資人，投資額僅有3740萬元，與渠等向甲○○所
      述之美國公司資金美金5 億元之投資金額相差甚遠。足見
      吳毓玲雖於92年7 月8 日委託張逸民該投資申請該開發案
      ，惟被告丙○○與吳毓玲2 人竟於91年4 月即向甲○○佯
      稱該開發案前景良好，數月後美金5 億元將匯入等情，業
      如前述，以致甲○○信以為真，遂於91年5 月22日即將30
      0 萬元現款以匯款方式交予吳毓玲之事實，復有台灣中小
      企業銀行跨行匯款申請書影本1 紙在卷可按（92年度他字
      第3694號卷22頁），而吳毓玲所簽發並由被告丙○○背書
      之發期日係91年11月21日之300 萬元2 紙，面額共計600
      萬元之2 張支票屆期亦均退票之事實，復有支票及高雄市
      票據交換所退票理由單影本2 紙（92年度他字第3694號卷
      45、46頁）在卷可按，足見被告丙○○與吳毓玲向甲○○
      述及境外資金美金5 億元在數月後匯入以取信甲○○交付
      300 萬元時，渠等均未申請投審會核准境外投資，直至該
      2 張支票均退票後，被告吳毓玲於92年7 月8 日，始委託
      由會計師提出該投資案之書面申請（原審卷61頁），堪認
      被告丙○○與吳毓玲2 人於91年4 月間向甲○○所稱美國
      資金美金5 億元將匯入，6 個月內定增值1 倍等語，均屬
      虛妄；又臺灣SARS流行期間係於92年間，其與被告向甲○○保證之外資於91年底進入時間，亦屬有間，堪認被告丙○○辯稱因SARS事件導致外資停止進入台灣市場云云，亦
      屬事後推託之詞，不足採信。被告丙○○雖又辯稱: 該開
      發案仍在進行云云。惟於本院97年7 月2 日審理時亦自承
      : 該案雖有劃圖，但尚未申請建照等語（本院卷113 頁）
      ，足見其除向經濟部投審會提出上開投資申請書外，並未
      有何其他具體進行該案之事證，應可確認。況其又供稱:
      該開發案還需20幾年才能完成等語（原審卷167 頁），然
      其何以會向甲○○遊說投資時，竟保證將在6 個月內會有
      增值1 倍之說詞，足見被告丙○○與吳毓玲於向甲○○遊
      說投資時，其共同施用施用詐術而不法所有之意圖已甚顯
      明。綜上所述，本案事證明確，被告丙○○詐欺犯行洵堪
      認定。
二、論罪科刑及撤銷改判：
（一）被告行為後，前於94年2 月2 日修正公布之刑法，已自95
      年7 月1 日起施行，另刑法施行法亦於95年6 月14日增訂
      該法第1 條之1 規定，並自95年7 月1 日施行。其中修正
      後刑法第2 條之規定，乃係關於新舊法比較適用之準據法
      ，其本身無關行為可罰性要件之變更，故於95年7 月1 日
      刑法修正施行後，如有涉及比較新舊法之問題，即應逕依
      修正後刑法第2 條第1 項規定，為「從舊從輕」之比較（
      最高法院95年度第8 次刑事庭會議決議意旨參照）。經查
      ：
   1、刑法第339 條第1 項詐欺取財罪雖未修正，然於上開刑法
      及其施行法修正施行前，依罰金罰鍰提高標準條例第1 條
      前段規定，刑法第339 條第1 項所定罰金刑部分之法定刑
      度「銀元1000元以下」係提高為銀元10000 元即新臺幣
      30000 元以下，最低刑度則依修正前刑法第33條第5 款規
      定，應為銀元1 元即新臺幣3 元以上。嗣因刑法施行法第1
      之1 條第2 項已增訂：「中華民國94年1 月7 日刑法修正
      施行後，刑法分則所定罰金之貨幣單位為新臺幣；94年1
      月7 日刑法修正時，刑法分則編未修正之條文定有罰金者
      ，自94年1 月7 日刑法修正施行後，就其所定數額提高為
      30倍，但72年6 月26日至94年1 月7 日新增或修正之條文
      ，就其所定數額提高為3 倍。」，而此規定係在替代罰金
      罰鍰提高標準條例部分條文，與適用罰金罰鍰提高標準條
      例之結果相同，對於被告而言並不發生有利或不利之問題
      ，僅係將貨幣單位由銀元改為新臺幣，並非法律變更刑度
      之條文，當無須就新舊法比較，應逕適用之（臺灣高等法
      院暨所屬法院95年法律座談會刑事類提案第17號研討結果
      參照）。又修正後刑法第33條第5 款亦已將罰金刑調整為
      新臺幣1000元以上，以100 元計算，故依前述標準換算，
      修正後刑法第339 條第1 項之罰金刑法定刑度已變更為「
      新臺幣30000 元以下、1000元以上」，是比較修正前後刑
      度結果，修正後之規定對被告並非較為有利。
   2、另按修正後刑法第28條關於成立共同正犯之標準，將原來
      共同正犯之共同「實施」犯罪，改為共同「實行」犯罪，
      剔除完全未參與犯罪相關行為之「實行」的「陰謀共同正
      犯」及「預備共同正犯」，經比較新舊法，應依修正後刑
      法第28條之規定較有利於被告。
   3、又刑法修正施行之刑法第47條，雖刪除過失再犯成立累犯
      之規定，限於故意再犯始成立累犯，惟本件被告無論依修
      正前第47條或修正後第47條第1 項之規定均棈成累犯，即
      無有利或不利之情形，無庸為新舊法之比較（最高法院97
      年4 月22日第1 次刑事庭會議決議）。
   4、經綜合比較結果，以被告行為時之法律有利於被告，依修
      正後刑法第2 條第1 項前段之規定，均應適用修正前之刑
      法。
（二）核被告丙○○所為，係犯刑法第339 條第1 項詐欺取財罪
      ，其與吳毓玲有犯意聯絡及行為分擔，應論以修正前刑法
      第28條共同正犯。被告丙○○於87年間因侵占、詐欺案件
      ，經臺灣高等法院、臺灣台北地方法院以86年度上更緝一
      字第2 號、86年度易字第6252號分別判處有期徒刑1 年4
      月（經減為8 月）、1 年6 月、2 年，經裁定應執行有期
      徒刑4 年，其於88年8 月30日假釋，於90年7 月10日假釋
      期滿未經撤銷視為執行完畢，有臺灣高等法院被告前案紀
      錄表在卷可稽，被告於受上開有期徒刑之執行完畢後，5
      年以內再犯本件有期徒刑以上之罪，為累犯，應依修正前
      刑法第47條規定加重其刑。原審對被告此部分之詐欺罪論
      罪科刑，固非無見。惟（一）原審判決理由既認被告與吳
      毓玲有共同正犯及累犯之新舊法整體比較均以修正前刑法
      較有利於被告，惟於判決理由（原審判決書第8 頁）論罪
      時，則漏未適用修正前刑法第28條及第47條之規定，已有
      未洽。（二）又被告於87年間曾因侵占、詐欺案件，經臺
      灣高等法院、臺灣台北地方法院以86年度上更緝一字第2
      號、86年度易字第6252號分別判處有期徒刑1 年4 月（經
      減為有期徒刑8 月）、1 年6 月、2 年，並經裁定應執行
      有期徒刑4 年，此有台灣高雄地方法院被告前案紀錄表在
      卷可按，原審對以被告於本案既論以累犯並加重其刑，惟
      僅量處被告有期徒刑8 月，減為有期徒刑4 月，則顯失之
      過輕，檢察官援引告訴人甲○○上訴理由認原判決量刑過
      輕，非無理由，原判決既有上開瑕疵，自應撤銷改判。爰
      審酌被告丙○○利用境外投資查證不易之漏洞，詐騙告訴
      人甲○○投資，且犯後飾詞卸責，難謂有何悔意，且迄未
      與甲○○和解，並參酌甲○○之損害金額及其犯罪動機、
      目的、手段等一切情狀，量處有期徒1 年4 月。又被告丙○○所犯上開罪名，係於96年4 月24日以前所為，合於中
      華民國96年罪犯減刑條例第2 條第1 項第3 款之規定，應
      減其宣告刑2 分之1 ，爰減為有期徒刑8 月。
乙、不另為無罪諭知：
一、追加起訴意旨（95年度偵緝字第652 號）及併案意旨（96年
    度偵字第4722號）略以：被告丙○○與吳毓玲於詐騙甲○○
    投資300 萬元後，嗣6 個月後即91年底時，因前開投資案並
    未如期進行，且美國之資金亦未匯入台灣，被告丙○○與吳
    毓玲為取信於甲○○，又基於上開詐欺之概括犯意，向甲○○表示願將投資案所在之高雄縣大寮鄉○○段460-1 、460-
    2 、460-6 ：460-14地號土地登記予甲○○名下（以下簡稱
    甲○○之拷潭段土地）作為擔保，但購買上開土地款項部分
    由甲○○向鳳山信用合作社貸款支付，致甲○○陷於錯誤，
    於91年12月19日，向保證責任高雄縣鳳山信用合作社（下稱
    鳳信合作社）提出貸款7 千萬元申請，並於同月23日自原地
    主丁○○等人移轉取得上開土地所有權後，於同月31日完成
    對保等借款手續，前開借款7 千萬元於當晚匯入甲○○帳戶
    後，即分別轉入己○○（1550萬元）、乙○○（3500萬元）
    、戊○○（1950萬元）帳戶內以清償己○○等人之積欠鳳信
    合作社之貸款。另被告丙○○、吳毓玲亦向葉清炎佯稱有1
    筆約5 公頃之土地（即同鄉○○段45 9、455-29、433-2 、
    1-172 及大寮段芎蕉腳小段12-51 、12-99 地號）欲投資開
    發購物量販店，可先以葉清炎作購買人移轉登記，並向鳳信
    合作社貸款7 千萬元，致葉清炎不知有詐而依此辦理（以下
    簡稱葉清炎之拷潭段及大寮段土地），該合作社亦於同月31
    日完成對保等借款手續，前開借款亦用以清償己○○等人之
    欠款。吳毓玲竟又向甲○○索取3 萬5 千元之辦公室租金，
    因認被告丙○○此部分亦有刑法第339 條第1 項之共同詐欺
    罪嫌云云。
二、按犯罪事實應依證據認定之，無證據不得認定犯罪事實；不
    能證明被告犯罪者，應諭知無罪之判決，刑事訴訟法第154
    條第2 項、同法第301 條第1 項前段分別定有明文。次按認
    定不利於被告之事實，須依積極證據，苟積極證據不足為不
    利於被告事實之認定時，即應為有利於被告之認定，更不必
    有何有利之證據；又事實之認定，應憑證據，如未能發現相
    當證據，或證據不足以證明，自不能以推測或擬制之方法，
    以為裁判基礎；而刑事訴訟法上所謂認定犯罪事實之積極證
    據，係指適合於被告犯罪事實之認定之積極證據而言，雖不
    以直接證據為限，間接證據亦包括在內；然而無論直接或間
    接證據，其為訴訟上之證明，須達於通常一般之人均不致有
    所懷疑，而得確信其為真實之程度者，始得據為有罪之認定
    ，倘其證明尚未達到此一程度，而有合理之懷疑存在時，致
    使無從形成有罪之確信，根據「罪證有疑，利於被告」之證
    據法則，即不得遽為不利被告之認定（最高法院30年上字第
    816 號、29年上字第3105號、40年台上字第86號及76年台上
    字第4986號判例意旨參照）。
三、公訴人認被告丙○○涉犯上開共同連續詐欺罪嫌，無非以證
    人甲○○、葉清炎、丁○○、乙○○、李世昌、楊文弼、黃
    惠偵於偵查中之證述，並以鳳信授信約定書、切結書、農地
    變更使用恢復原狀切結書、借款申請書、批覆書、不動產調
    查表、借據、抵押權設定契約書、取款憑條、交易往來明細
    表、土地登記申請書、農地承受人承諾書、撥款委託書各1
    份、收入傳票2 份、放款償還3 份等件資為佐證。訊據被告
    丙○○堅詞否認有何詐欺之犯行，辯稱：其未參與高雄縣大
    寮鄉○○段土地擔保借款部分，亦無因而得利，而吳毓玲向
    甲○○索取35000 元辦公室租金部分，則與其無關等語。
四、經查：
（一）被告丙○○、吳毓玲於91年12月31日與葉清炎、甲○○及
      鳳信合作社總經理李世昌、行員楊文弼、黃惠偵辦理上開
      甲○○之拷潭段土地、葉清炎之拷潭段及大寮段土地土地
      貸款對保及徵信時，固在被告丙○○之世貿公司辦公室內
      進行，業經證人葉清炎、甲○○、李世昌、楊文弼、黃惠
      偵於偵查中證述無誤。然關於上開土地移轉至甲○○、葉
      清炎、吳毓玲共同所有之原因，則經證人丁○○即高雄縣
      大寮鄉○○段第460 號之1 、之2 、之6 、之14土地所有
      權人於偵訊中證稱：「我不認識吳毓玲，但我認識人家所
      稱的傅董（即被告），我之所以認識是透過中間人白小姐
      主動來跟我接洽，後來由李世昌代表鳳信參與我與丙○○
      的買賣過程。」（92年度偵緝字第2397號卷（二）68頁）
      ，另證人李世昌於偵查中亦證稱：「（問：為何丁○○說
      你代表鳳信與丙○○談土地買賣？）丙○○說這塊地有價
      值，但我沒有參與。」（94年偵緝字第2155號卷52頁），
      而證人葉清炎於偵訊及原審亦證稱：「是丙○○於貸款當
      日請我去85大樓的26樓，門口是掛台北縣世貿，在丙○○
      辦公室有介紹李世昌與我認識... 」、「... 我在丙○○
      辦公室，丙○○向我介紹那是鳳山信用合作社總經理」（
      94 年 偵緝字2155號卷52頁、原審卷206 頁），足認被告
      丙○○不僅於辦理對保當日，提供其辦公室作為雙方洽談
      場地，介紹該土地原所有權人丁○○與甲○○、葉清炎人
      該土地抵押權人鳳信合作社人員接觸，並辦理對保過程，
      故其辯稱: 並無參與相關貸款事宜云云，實無足採，合先
      敘明。
（二）又上開拷潭段460-1 、460-2 、460-6 、460-14、459 、
      455-29、433-2 、1-172 地號及大寮段芎蕉腳小段12-51
      、12-99 地號土地原係丁○○、己○○、乙○○、方鄭冊
      、鄭沈三吉、戊○○等人先前即以上開土地共同向鳳信合
      作社借款1 億7 千5 百萬元並設定抵押，然於91年12月間
      因渠等已無力再繳貸款利息，而於91年12月31日將該上開
      土地移轉予甲○○、葉清炎、吳毓玲，而甲○○3 人購買
      上開土地款項則由渠等各向鳳信合作社貸款7000萬元，共
      計2 億1 千萬元，並於同日借款手續完成後，上開借款即
      分別轉入己○○、乙○○、戊○○等人帳戶清償該6 人對
      鳳信合作社之欠款等情，業經證人甲○○、葉清炎證述在
      卷，證人丁○○復證稱: 我只有賣給丙○○，沒有約定登
      記誰的名義等語（本院卷53頁），並證稱: 因為我跟銀行
      （鳳信合作社）借錢（貸款），大概有6 、7 月沒有繳利
      息等語（本院卷54頁）。另證人戊○○亦證稱: 丙○○要
      買土地時有去我家，剛開始都談不攏，最後我們從銀行（
      鳳信合作社）貸款的錢轉去由他們那邊，由他們承受，有
      見過甲○○（去我家），去的目的是要講土地的事情等語
      （本院卷97、98頁）。另證人丁○○又證稱: 買賣價金的
      約定，就是我們在銀行（鳳信合作社）貸款的7000萬，本
      來我要跟他（丙○○）多要200 萬元，但丙○○說只能這
      個價錢等語（本院卷55頁），並有丁○○貸款資料、鳳信
      授信約定書，借款申請書、抵押權設定契約書、交易往來
      明細表、農地承受人承諾書、撥款委託書、收入傳票、放
      款償還等件在卷可佐（92年度偵緝字第2397號卷（一）第
      139 、144-16 2頁，同上案號卷（二）第28-42 頁，94年
      度偵緝字第2155號卷第84-119頁），足認本件甲○○及葉
      清炎之貸款案，形式上雖是新貸款案，實際上是債務人名
      義變更，上開借款款項匯入己○○等人帳戶後，均與渠等
      對鳳信合作社借款抵銷，自難認被告丙○○有何因此而獲
      得利益。又證人甲○○於原審雖證稱：當初乃係境外資金
      尚未匯入，被告說要土地過戶給伊做擔保，伊沒有瞭解土
      地所有權人、設定抵押權之狀況，伊以為土地是被告的，
      並未問過被告云云。證人葉清炎於亦於原審證稱：其在對
      保時確認貸款成數只有土地價值5 成，所以才願意連帶保
      證云云。惟上開地段經鳳信合作社委託石林不動產顧問股
      份有限公司對擔保物鑑價結果，上開移轉予甲○○名下土
      地價值8396萬6000元，移轉予葉清炎名下之土地價值則有
      8017萬900 元，此有該公司91年12月25日（九一）高石林
      鑑字第B91030號鑑估報告書2 份存卷可查（法務部調查局
      高雄縣調查站關於李世昌等涉嫌詐欺、背信案第6 卷、第
      7 卷），其均高於甲○○、葉清炎貸款之7000萬元。另由
      財團法人中華民國企業技術鑑定委員會於88年1 月中旬曾
      受鳳山信用合作社委託就高雄縣大寮鄉○○段43、43-1、
      44-9、56、45-2、455-29、459 、460-1 、460-2 、460-
      6 地號及建物高雄縣大寮鄉○○路48-1號鑑定價值，其鑑
      價總額2 億3487萬9330元，此有財團法人中華民國企業技
      術鑑定委員會中心不動產鑑定報告書（94偵緝字2155 號
      卷138-16 2頁）。至甲○○雖於92年6 月間再請駿陞不動
      產鑑定有限公司就其所有土地鑑價，其價格則僅鑑價為3
      千8 百餘萬元云云。然土地價格本會隨時間、景氣之良窳
      、主觀判斷或需求有所變動，是難以不同時間、不同公司
      之鑑定，即認該筆土地之價值有高估之狀況。又復參以甲○○對鳳信合作社吳進成等7 人提起詐欺告訴一事，亦經
      臺灣高雄地方法院檢察官以96年度偵字第4722、22593 號
      為不起訴處分，有該不起訴處分書1 份在卷可參（原審卷
      180 至18 7頁），足見當時該筆土地之價值既高於甲○○
      、葉清炎所貸款之7000萬元，且甲○○亦曾前往戊○○住
      處參與購上開土地之過程，故自難認被告丙○○有何施用
      詐術使甲○○、葉清炎陷於錯誤之情事，既無證據足證被
      告丙○○有何對甲○○、葉清炎購買上開土地及貸款之情
      事有何不法所有之意圖，核被告丙○○此部分所為尚與詐
      欺罪之構成要件不符，自難遽以詐欺罪相繩。另告訴人甲○○雖又指訴吳毓玲向其索取3 萬5 千元之辦公室租金部
      分，既未有何其他證據足證此部分亦與被告丙○○有何關
      連，自難對被告丙○○此部分論以詐欺罪責。
（三）綜上所述，被告丙○○被訴此部分之詐欺罪，既查無其他
      證據可資證明，本應為無罪之諭知，惟因公訴人認此部分
      前揭起訴之詐欺罪有罪部分，有連續犯之裁判上一罪關係
      ，爰不另為無罪之諭知，並此敘明。又併案意旨（96年度
      偵字第4722號）有關詐取300 萬元部分，業經判決有罪，
      已如前述。另詐取甲○○、葉清炎各貸款7000萬元部分，
      亦已不另為無罪諭知，業如前述，附此敘明。
據上論斷，應依刑事訴訟法第369 條第1 項前段、第364 條、第
299 條第1 項前段、刑法第2 條第1 項前段、第339 條第1 項、
修正前第28條、47條，罰金罰鍰提高標準條例第1 條前段，中華
民國96年罪犯減刑條例第2 條第1 項第3 款、第7 條之規定，判
決如主文。
本案經檢察官姜麗儒到庭執行職務。
中    華    民    國    97    年    7     月    30    日
                  刑事第八庭    審判長法  官   李炫德
                                      法  官   郭玫利
                                      法  官   李政庭
以上正本證明與原本無異。
不得上訴。
中    華    民    國    97    年    7     月    30    日
                                      書記官   吳福連
附錄本件判決論罪科刑法條：
刑法第339條第1項：
（普通詐欺罪）意圖為自己或第三人不法之所有，以詐術使人將
本人或第三人之物交付者，處5 年以下有期徒刑、拘役或科或併
科1 千元以下罰金。


司法院資訊處製作；財團法人民間司法改革基金會備份。
